臺灣高等法院刑事判決
109年度上訴字第4060號
上  訴  人  
即  被  告  李文燦



選任辯護人  李晉安律師
上列上訴人因貪污治罪條例案件，不服臺灣新竹地方法院109年
度訴字第537號，中華民國109年9月18日第一審判決（起訴案號
：臺灣新竹地方檢察署109年度偵字第4452號），提起上訴，本
院判決如下：
    主  文
原判決撤銷。
李文燦犯侵占公有財物罪，免刑。
    事  實
一、李文燦於民國79年2月1日起，任職新竹市環境保護局（下稱
    新竹市環保局），並擔任清潔隊隊員迄今，為新竹市環保局
    清潔科清一班隊員，擔任車號000－00號垃圾車之隨車人員，
    負責新竹市環保局清潔隊清運路線第1－4路線沿線之家戶垃
    圾清運工作，係依法令服務於地方自治團體所屬機關而具有
    法定職務權限之公務員。李文燦明知所服務之車號000－00號
    垃圾車上放置之備用50公升廚餘回收桶1個（價值新臺幣【
    下同】298元）為新竹市環保局所有供配發使用之公有財物
    ，竟意圖為自己不法之所有，基於侵占公有財物之犯意，於
    106年9月間某日，趁下班無人注意之際，在址設新竹市○○○
    街000號之新竹市環保局垃圾衛生掩埋場內，將這個廚餘回
    收桶侵占，並載回新竹市○○路0段000巷000弄00號之住處供
    自己使用。嗣因李文燦另案為新竹市環保局行政調查，而於
    108年3月13日向法務部廉政署(下稱廉政署）自首本案犯行
    ，並繳回上開廚餘回收桶，而知悉上情。
二、案經廉政署移送臺灣新竹地方檢察署檢察官偵查起訴。
    理  由
壹、證據能力部分：
一、按被告以外之人（包括證人、鑑定人、告訴人、被害人及共
    同被告等）於審判外之陳述雖不符刑事訴訟法第159條之1至
    之4等四條之規定，然經當事人於審判程序同意作為證據，
    法院審酌該言詞陳述或書面陳述作成時之情況，認為適當者
    ，亦得為證據；當事人、代理人或辯護人於法院調查證據時
    ，知有刑事訴訟法第159條第1項不得為證據之情形，而未於
    言詞辯論終結前聲明異議者，視為有前項之同意，同法第15
    9條之5定有明文。立法意旨在於傳聞證據未經當事人之反對
    詰問予以核實，原則上先予排除。惟若當事人已放棄反對詰
    問權，於審判程序中表明同意該等傳聞證據可作為證據；或
    於言詞辯論終結前未聲明異議，基於尊重當事人對傳聞證據
    之處分權，及證據資料愈豐富，愈有助於真實發見之理念，
    且強化言詞辯論主義，使訴訟程序得以順暢進行，上開傳聞
    證據亦均具有證據能力。查本件以下所引用之被告以外之人
    於審判外之供述證據，因檢察官、上訴人即被告李文燦（下
    稱被告）及其辯護人於本院準備程序及審判程序時對其證據
    能力均表示沒意見（見本院卷第56至57頁、第77頁），且迄
    至言詞辯論終結前均未聲明異議，而本院審酌上開供述證據
    資料製作時之情況，無不當取供及證明力明顯過低之瑕疵，
    認以之作為證據應屬適當，揆諸前開規定，本院亦認為均應
    有證據能力。
二、另本院以下援引之其餘非供述證據資料，檢察官、被告及其
    辯護人於本院準備程序及審判程序時對其證據能力均表示沒
    意見（見本院卷第57至58頁、第77至79頁），且其中關於刑
    事訴訟法第164條第2項規定，證物如為文書部分，係屬證物
    範圍。該等可為證據之文書，已經依法踐行調查證據之程序
    ，即提示或告以要旨，自具有證據能力，併此敘明。
貳、實體部分：　　
一、認定犯罪事實所憑之證據及理由：
(一)上開事實，業據被告於廉政署詢問、偵查、原審及本院審理
    中坦承不諱（見偵卷第3至7、23至24頁，原審卷第48、70頁
    ，本院卷第56、58、79至80頁），核與證人即新竹市環保局
    清潔科專員楊麗華於廉政署詢問之證述情節大致相符（見偵
    卷第13至14頁），並有新竹市政府政風處108年4月9日處政
    查字第1080001074號函暨檢附之行政報告、被告基本資料、
    清運路線、現地查訪照片、被告於新竹市環保局政風室訪談
    紀錄、被告繳回之廚餘回收桶照片、新竹市環保局105年1月
    25日竹市環衛字第1050001066號財務結算驗收證明書、新竹
    市環保局104年度購置50公升廚餘回收桶契約書[契約編號：
    00000000]、新竹市環保局109年6月2日竹市環政字第109001
    4992號函暨檢附被告勞工保險投保資料明細及廉政署109年5
    月25日廉北來109廉查北14字第1091501705號函暨職務報告
    各1份附卷可稽（見偵卷第15至16、19、26至49、50、54至5
    5頁，原審卷第19至35頁），是被告上開任意性自白確與事
    實相符，應堪採信。
(二)從而，本件事證明確，被告上開侵占職務上持有之公有財物
    犯行，足堪認定，應予依法論科。
二、論罪、刑之減輕部分：
（一）查被告係依法令服務於地方自治團體所屬機關而具有法定
      職務權限之公務員，是核被告所為，係犯貪污治罪條例第
      4條第1項第1款之侵占公有財物罪。
（二）按犯貪污治罪條例第4條至第6條之罪，情節輕微，而其  
      所得或所圖得財物或不正利益在5萬元以下者，減輕其刑
      ，同條例第12條第1項定有明文。依此規定，必須所犯係
      同條例第4條至第6條之罪，而同時具備「情節輕微」暨「
      其所得或所圖得財物或不正利益在5萬元以下」2項條件者
      ，始可依上述規定減輕其刑。至情節輕微與否，應依一般
      社會通念，審酌貪污舞弊之手段、型態、戕害吏治之程度
      及對社會秩序、風氣之影響等一切情節予以認定（最高法
      院98年度台上字第7578號判決意旨參照）。查本件被告侵
      占之50公升廚餘回收桶1個價值僅298元，有新竹市環保局
      105年1月25日財務結算驗收證明書1份在卷可參（見偵卷
      第19頁），其價值甚微，侵占所得利益既在5萬元以下，
      且被告於犯罪後未被有偵查職權之公務員發覺前，即主動
      至廉政署自首並繳交侵占之全部犯罪所得即該50公升廚餘
      回收桶1個，依社會一般通念觀之，尚屬情節輕微，爰依
      貪污治罪條例第12條第1項規定減輕其刑。
（三）另按犯第4條至第6條之罪，於犯罪後自首，如有所得並自
      動繳交全部所得財物者，減輕或免除其刑；犯第4條至第6
      條之罪，情節輕微，而其所得或所圖得財物或不正利益在
      新臺幣5萬元以下者，減輕其刑，貪污治罪條例第8條第1
      項前段、第12條第1項分別定有明文。查被告於108年3月5
      日先主動繳交侵占之全部犯罪所得即該50公升廚餘回收桶
      1個，後來在犯罪未被有偵查職權之公務員發覺前之同年
      月13日至廉政署，向具有偵查犯罪權限之廉政官自首供出
      本案犯行等情形，已如前述，並有上開被告於廉政署詢問
      筆錄、新竹市政府政風處上開108年4月9日函暨檢附之行
      政報告、被告繳交之廚餘回收桶照片等在卷可按（見偵卷
      第3至4、26至28、50頁），符合貪污治罪條例第8條第1項
      前段自首之規定，是被告就本件犯行，自有貪污治罪條例
      第8條第1項前段規定減刑或免除其刑規定之適用。　　　
三、撤銷改判暨諭知免刑之理由：　　　
    原審認被告侵占公有財物犯行，罪證明確，援引貪污治罪條
    例第2條、第4條第1項第1款、第8條第1項前段、第12條第1
    項、第17條，刑法第59條、第37條第2項、第74條第1項第1
    款等規定據以論罪科刑，並諭知緩刑宣告，固非無見。惟本
    院衡量，本件被告侵占之50公升廚餘回收桶1個價值僅298元
    ，且其在犯罪未被有偵查職權之公務員發覺前，即向具有偵
    查犯罪權限之廉政官自首供出本案犯行等情形，且已主動繳
    交侵占之全部犯罪所得即該50公升廚餘回收桶1個，已如前
    述，原審就被告之宣告刑固諭知緩刑宣告，惟按犯貪污治罪
    條例之罪，宣告有期徒刑以上之刑者，並宣告褫奪公權，貪
    污治罪條例第17條定有明文；又依刑法第74條第5項規定，
    緩刑之效力不及於褫奪公權之宣告。查本件參酌被告於本院
    審理中自述國中畢業之智識程度、目前仍為清潔隊之隨車人
    員，須扶養母親、太太及照顧1名極重度身心障礙之子女，
    月薪約32,000元，家中有母親、太太及4名小孩依賴其扶養
    ，其中最小兒子患有智能障礙、自閉症及聽力、視力多重障
    礙，必須委請教養院幫忙照顧，因而其每個月須支付費用給
    教養院等情(見本院卷第80頁)，及被告提出其兒子之身心障
    礙證明影本、財團法人苗栗縣立新苗教養院出具之收容教養
    證明各1份附卷可參(見本院卷第33、35頁)，堪認被告生活
    經濟壓力確實很重，是本件如對被告宣告有期徒刑，因必須
    依前揭規定宣告褫奪公權，則被告勢必遭解除其目前公務員
    之職務，則被告失去現在之工作，勢必無任何收入足以扶養
    其家人，並支付其患有身心障礙兒子之照顧費用，此與被告
    所涉侵占價值僅298元之廚餘回收桶犯行相較，本件如未宣
    告被告免刑，顯非適宜，揆諸上開說明，本件原審未宣告被
    告免刑，而諭知被告緩刑並宣告褫奪公權，其量刑顯然失衡
    ，容有未洽。本件被告提起上訴，執上開理由，請求諭知免
    刑等語，揆諸上開說明，自屬有據，為有理由，且原判決既
    有上揭可議之處，自屬無可維持，應由本院予以撤銷改判，
    並諭知免刑判決如主文第2項所示。
四、沒收：
　　按犯罪所得，屬於犯罪行為人者，沒收之。但有特別規定者
    ，依其規定；所得已實際合法發還被害人者，不予宣告沒收
    或追徵，刑法第38條之1第1項、第5項分別定有明文。查被
    告侵占之50公升廚餘回收桶1個，雖然是被告為本案犯行之
    犯罪所得，但已經合法發還新竹市環保局，已如前述，依上
    開規定，爰不予宣告沒收或追徵，附此敘明。
據上論斷，應依刑事訴訟法第369條第1項前段、第364條、第299
 條第1項但書，貪污治罪條例第2條、第4條第1項第1款、第8條
第1項前段、第12條第1項，判決如主文。
本案經檢察官王遠志提起公訴，檢察官董怡臻到庭執行職務。
中　　華　　民　　國　　110 　年　　2 　　月　　 2　　日
                  刑事第十一庭  審判長法　官  周煙平
　　　　　　　　　　　　　　　　　　　法　官  連育群
　　　　　　　　　　　　　　　　　　　法　官  吳炳桂
以上正本證明與原本無異。
如不服本判決，應於收受送達後20日內向本院提出上訴書狀，其
未敘述上訴之理由者並得於提起上訴後20日內向本院補提理由書
（均須按他造當事人之人數附繕本）「切勿逕送上級法院」。
                                      書記官  陳淑婷
中　　華　　民　　國　　110 　年　　2 　　月　　2 　　日
附錄：本案論罪科刑法條全文
貪污治罪條例第4條
有下列行為之一者，處無期徒刑或10年以上有期徒刑，得併科新
台幣1 億元以下罰金：
一、竊取或侵占公用或公有器材、財物者。
二、藉勢或藉端勒索、勒徵、強占或強募財物者。
三、建築或經辦公用工程或購辦公用器材、物品，浮報價額、數
    量、收取回扣或有其他舞弊情事者。
四、以公用運輸工具裝運違禁物品或漏稅物品者。
五、對於違背職務之行為，要求、期約或收受賄賂或其他不正利
    益者。
前項第1款至第4款之未遂犯罰之。